【裁判字號】    90,易,1438
【裁判日期】    901231
【裁判案由】    違反動產擔保交易法
【裁判全文】
臺灣屏東地方法院刑事判決                          九十年度易字第一四三八號
    公  訴  人  臺灣屏東地方法院檢察署檢察官
    被      告  乙○○
右列被告因違反動產擔保交易法案件，經檢察官聲請以簡易判決處刑（九十年度偵字
第六０七二號），因本院潮州簡易庭認為不宜以簡易判決處刑，移由本院刑事庭依通
常程序審理（九十年度潮簡字第五三八號），本院判決如左：
    主  文
乙○○無罪。
    理  由
一、公訴意旨略以：被告乙○○於民國八十八年四月二十九日，以動產擔保交易法動
    產抵押之方式，向案外人慶豐商業銀行股份有限公司（下稱慶豐公司），提供自
    己所有之車牌號碼Ｄ七—九九一一號自用小客車，為動產擔保，而向慶豐公司辦
    理消費性貸款，借貸新臺幣（下同）五十八萬元，而為動產擔保交易之債務人。
    雙方約定貸款期限，自八十八年四月二十九日起，至九十五年四月二十九日止。
    並自八十八年五月起，每月攤還一次，分八十四期給付，標的物存放地點為屏東
    縣崁頂鄉○○村○○路七號。在價金未付清之前，標的物僅得依約占有使用，不
    得任意遷移或為其他處分，嗣於八十九年十二月十二日，慶豐公司將其對於乙○
    ○之所餘貸款債權及動產抵押權全部移轉予告訴人朝欽實業股份有限公司（下稱
    朝欽公司）。詎告訴人乙○○在貸得上開消費性貸款後，自九十年二月四日起即
    未再支付。並意圖為自己不法之利益，將上開動產擔保標的遷移，不知去向。嗣
    經告訴人朝欽公司職員蘇福源前往查訪，始發現被告乙○○業將上開動產擔保標
    的物之自用小客車，遷移去向不明，致告訴人朝欽公司無法占有動產標的，依動
    產擔保交易法行使取償之權益，而受有損害，因認被告乙○○涉犯違反動產擔保
    交易法罪嫌。
二、本件公訴意旨認定被告乙○○涉犯前揭犯罪事實，無非以告訴人代理人即朝欽公
    司職員蘇福源之指訴，及卷附動產擔保交易動產抵押設定登記申請書、動產抵押
    契約書、動產擔保交易動產抵押設定債權人變更登記申請書及動產抵押移轉契約
    書各乙份為其論據。訊據被告乙○○固不否認與慶豐公司訂立右揭動產抵押契約
    ，惟堅詞否認有違反動產擔保交易法犯行，並以：當初買車時是伊前夫之母黃碧
    琴以伊名義去辦的，伊雖知情，但車子實際使用人是伊前夫甲○○，分期付款也
    是甲○○等人在付，伊與甲○○離婚時已約定由林某負責繳款等語置辯，並提出
    離婚協議書乙份為證以實其說。
三、按犯罪事實應依證據認定之，無證據不得推定其犯罪事實，刑事訴訟法第一百五
    十四條，定有明文。不能證明被告犯罪或其行為不罰者，應諭知無罪之判決，同
    法第三百零一條第一項，復已明定。次按，告訴人之告訴，係以使被告受刑事訴
    追為目的，是其陳述是否與事實相符，仍應調查其他證據以資審認；認定不利於
    被告之事實，須依積極證據，苟積極證據不足為不利被告之認定時，即應為有利
    於被告之認定，更不必有何有利之證據，最高法院五十二年臺上字第一三００號
    、三十年上字第八一六號，著有判例。又刑事訴訟法上所謂認定犯罪事實之證據
    ，係指足以認定被告確有犯罪行為之積極證據而言，如未能發現相當證據或證據
    不足以證明，自不能以推測或擬制之方法，以為裁判基礎，此觀最高法院二十九
    年上字第三一○五號、四十年台上字第八六號判例意旨自明。
四、經查，右揭汽車係八十八年四月間被告乙○○與其前夫甲○○婚姻關係存續中，
    因甲○○之母黃碧琴為節省汽車保險費而以被告乙○○名義購買，二人離婚後該
    車均由甲○○使用乙節，除據被告乙○○陳述外，並經證人即被告乙○○前夫之
    母黃碧琴於偵查中到庭證述在卷（詳偵卷第二十一頁訊問筆錄）。公訴意旨固以
    被告乙○○自九十年二月四日後即未再繳納分期付款，並基於意圖為自己不法利
    益之犯意而將前開汽車遷移，然姑不論前開汽車實際購買及使用人原為黃碧琴、
    甲○○母子，分期付款亦向由渠等所繳納等情，業經黃碧琴、甲○○到庭陳述在
    卷（詳偵卷第二十一頁、本院卷九十年十二月十二日訊問筆錄），而依卷附告訴
    人提出之上開動產擔保交易動產抵押設定登記申請書、動產抵押契約書、動產擔
    保交易動產抵押設定債權人變更登記申請書及動產抵押移轉契約書等資料，除被
    告乙○○及案外人慶豐公司等契約當事人外，均未見有黃碧琴、甲○○等人列名
    為保證人或其他契約關係人，然告訴人另提出用以催告之存證信函及掛號回證（
    偵卷第八頁、第十頁）上，卻將黃碧琴、甲○○二人與被告乙○○同列為收件人
    ，其存證信函意旨猶表明：「台端以分期付款電匯方式購買本田汽車... ，請台
    端文到即日將車輛交回本公司... 」等意旨，足見上開契約向由黃碧琴、甲○○
    二人履行，甚至渠二人始為實際契約當事人乙節，原為該契約簽訂當時為債權人
    慶豐公司所明知，而被告乙○○與其前夫甲○○於九十年二月二十六日離婚時，
    復已約定該分期付款應由甲○○繼續負擔，依其文意猶可見被告乙○○僅為登記
    名義人，全因貸款尚未繳清乃未即完成變更登記，此觀卷附由洪耀宗律師見證之
    離婚協議書第四款規定意旨自明。衡情，苟今被告乙○○果有為自己不法利益之
    意圖，則何需於離婚時尚掛念該繳款之事，猶特別委由律師將該事項列入協議條
    件。反之，若該車確由被告乙○○使用支配，嗣並為其自己不法利益而遷移他處
    ，則其前夫甲○○於夫妻緣盡之餘，又何以願意於離婚協議中同意承擔該付款之
    義務，尤堪佐參。今以被告乙○○身為動產抵押契約之債務人，其就未付清車款
    且未經債權人同意之情形下，即將標的物完全交由他人支配，並一廂情願以一紙
    協議，將契約義務之履行完全假手他人等情，或有道德上之可非難性，然究難認
    為當然有為自己不法利益之意圖，況依卷附離婚協議書形式觀之，被告乙○○當
    時既已經委請律師研擬協議內容，以其一介未受法律專業教育之人而言，顯就相
    關法律關係之考量，已竭盡所能矣，是除有其他積極事證足資肯認被告乙○○之
    犯行外，尚難率爾認定被告乙○○有為自己不法利益之意圖並進而遷移前揭動產
    抵押契約標的物等情，揆諸前開法條及判例意旨，自不得遽為不利被告事實之認
    定，不能證明被告犯罪，應為被告無罪判決諭知。
據上論斷，應依刑事訴訟法第三百零一條第一項，判決如主文。
本案經檢察官潘國威到庭執行職務
中      華      民      國      九十      年    十二    月    三十一    日
                                      臺灣屏東地方法院刑事第二庭
                                          審判長法  官  吳永宋
                                                法  官  李淑惠
                                                法  官  陳松檀
右正本證明與原本無異。
對於本判決如有不服應於收受送達後十日內向本院提出上訴書狀上訴於臺灣高等法院
高雄分院並按他造當事人之人數附具繕本。
                                                書記官  張福山
中      華      民      國      九十      年    十二    月     三十一   日


司法院資訊處製作；財團法人民間司法改革基金會備份。
